臺灣高等法院刑事判決　　　　　　　　96年度上訴字第1006號
上　訴　人　甲○○
即　被　告
上列上訴人因詐欺等案件，不服臺灣板橋地方法院95年度簡上字
第895號，中華民國96年1月24日第一審判決（起訴案號：臺灣板
橋地方法院檢察署95年度偵字第13492號，起訴效力所及案號：
臺灣板橋地方法院檢察署95年度偵字第8339號），提起上訴，本
院判決如下：
    主  文
原判決撤銷。
甲○○幫助意圖為自己不法之所有，以詐術使人將本人之物交付
，累犯，處有期徒刑肆月，如易科罰金，以銀元佰元即新臺幣
玖佰元折算壹日。
    事  實
一、甲○○前因毒品危害防制條例及竊盜案件，經臺灣板橋地方
    法院以91年度易字第3316號判決及91年度易字第3141號判決
    分別判處有期徒刑五月及十月確定，合併應執行有期徒刑一
    年二月，於民國（下同）94年1月18日縮刑期滿執行完畢。
    甲○○明知一般人無故取得他人金融帳戶使用，常與財產犯
    罪之需要密切相關，而可預見向他人收集金融帳戶使用者，
    可能係將該帳戶作為自己或提供他人實行詐欺取財犯罪之用
    ，竟基於幫助他人遂行詐欺取財犯罪之不確定故意，於94年
    12月初，在臺北縣板橋市，將其於94年11月25日，在臺北縣
    板橋市○○街18號二樓板信商業銀行（下稱板信銀行），所
    開立之帳號00000000000000號帳戶，及於94年10月31日，至
    中華郵政股份有限公司板橋浮洲郵局（下稱中華郵政）開立
    局帳號000000000000000帳戶之存摺、提款卡，以每帳戶新
    台幣（下同）二千元之價格售予姓名年籍不詳綽號阿源之成
    年男子（下稱阿源）使用，嗣阿源與詐騙集團成年成員基於
    詐欺之犯意聯絡，先後為下列犯行：
(一)、由詐騙集團成員於94年12月12日，以電話撥打至林義翔之家
    中，佯稱中獎九十萬元獎金，惟須先支付七萬二千元認領一
　  個孤兒一年為由，致使林義翔陷於錯誤，於95年12月12日，
    分二次匯款四萬二千元、三萬元至甲○○所有之上開郵局帳
    戶內、及於95年12月13日匯款十萬元至劉邦雲（已由檢方另
    行通緝偵辦中）於中華郵政之000000000000000號帳戶中，
    合計匯出十七萬二千元，嗣經林義翔發現有異始知受騙而報
    警處理（聲請簡易判決處刑即起訴效力所及之臺灣板橋地方
    法院檢察署95年度偵字第8339號）。
(二)、又由詐騙集團成員於95年1月11日某時許，以孫賜德（另由
    檢方另行偵辦中）向臺灣大哥大股份有限公司所申請門號為
    0000000000號之手機撥打電話予乙○○所使用之0000000000
    號行動電話，向乙○○佯稱中獎一百二十萬元，若欲領取獎
    金，須先匯款加入會員後方能領取，使乙○○不疑有他，依
    詐騙集團成員指示，分別於95年1月11日12時30許、95年1月
    12日12時30分許，匯款三萬二千元、三萬元至甲○○之上開
    板信銀行帳戶內，嗣經乙○○報警後循線查獲（聲請簡易判
    決處刑之臺灣板橋地方法院檢察署95年度偵字第13492號部
    分）。
二、案經臺北縣政府警察局板橋分局報告臺灣板橋地方法院檢察
    署檢察官偵查後聲請以簡易判決處刑。
    理  由
一、上訴人即被告甲○○經合法傳喚雖未到庭，惟右開事實業據
    其迭於偵查、原審坦承，且查：
(一)、被告甲○○於偵查時所為之供述，分別屬於檢察官本於刑事
    訴訟法規定所賦偵查犯罪職務權限，對之於偵查中所為調查
    、訊問而製作之紀錄文書，且被告於偵查以至原審，均未就
    該等文書執以：其有受強暴、脅迫、恐嚇、詐欺甚且疲勞訊
    問等不正方法，違反其意願而取供之情事，因認被告於警詢
    、偵訊時所為之供述，其任意性並無重大疵議可言，自得採
    為本案犯罪事實認定之證據。證人即被害人林義翔、乙○○
    於警詢時之指訴之警詢筆錄係由該管司法警察之公務員，本
  　於刑事訴訟法所賦偵查犯罪職權而為調查並製作者，又遍查
    全卷，並無何影響證人等之自由意願而違背其意思陳述之情
    事，足認無顯不可信之特別情況存在，是認為證人林義翔、
    乙○○於警詢時所為指訴，自得為證據。被告甲○○上開之
    板信商業銀行帳號00000000000000號帳戶及中華郵政股份有
　　限公司板橋浮洲郵局帳號000000000000000帳戶之開戶基本
　  資料及交易明細各一份、被害人匯款申請書及執據影本等，
    固均屬被告以外之人於審判外所為之書面陳述，惟前揭文書
　　，業經被告甲○○於原審表示沒有意見（原審95年簡上字第
  　895號第41頁），審酌上開各該文書作成時之情況，並無何
    虛偽情事，足認為適當，是依刑事訴訟法第159條之5第1項
    規定，前述各該文書均得為證據。
(二)、被告坦承之詞核與證人即被害人林義翔、乙○○於警詢陳述
    情節相符，且有被告甲○○之板信商業銀行帳號0000000000
    0000號帳戶及中華郵政股份有限公司板橋浮洲郵局帳號0000
    00000000000帳戶之開戶基本資料及交易明細各一份、被害
　　人匯款申請書及執據影本等附卷可稽，足徵被告前開自白，
  　應與事實相符，足以採信。
(三)、按在金融機構開立帳戶，請領存摺及金融卡使用，係針對個
    人身分之社會信用而予以資金流通，具有強烈之屬人性格，
    而金融帳戶作為個人理財之工具，申請開設並無任何特殊之
    限制，一般人皆得以存入最低開戶金額之方式申請取得，且
    同一人均得在不同之金融機構申請數個存款帳戶使用，乃眾
    所週知之事實。依一般人之社會經驗，若遇他人捨除自己名
    義向銀行申請帳戶，反向不特定人蒐集他人之金融帳戶供己
    使用，自屬不尋常之事，恐係供為不法行為所用，否則進可
    以自己帳戶即可焉需使用他人帳戶，衡情提供帳戶者對於此
    情，絕無不起疑心之理。況政府機關，及電視、報章媒體經
    常大量報導此情，防止民眾受騙，自當為被告所知悉。本件
    被告於原審坦承把存摺等賣給阿源，且又無法陳稱該阿源之
    年籍資料，顯與一般至銀行開立帳戶取得帳戶存摺、金融卡
    及金融卡密碼之用途迥異。況近來詐欺犯罪集團犯案猖獗，
    利用帳戶掩飾、隱匿詐財贓款之事，迭有所聞，被告對此應
    無不知之理，足認被告對於買受其帳戶存摺、金融卡及金融
    卡密碼之成年男子阿源，可能利用其所提供帳戶掩飾或隱匿
    因犯罪所得之財物（即被害人轉帳匯入之款項），使偵查機
    關不易偵查，已有所預見，仍以縱然幫助該姓名、年籍不詳
    之成年男子阿源與詐騙集團欺罔他人亦在所不惜之不確定故
    意，輕易將其帳戶之存摺、金融卡及金融卡密碼一併販賣，
    顯有容認其發生之本意，是被告有幫助該姓名、年籍均不詳
    之成年人阿源與詐騙集團利用其帳戶詐欺取財之不確定故意
    甚明。
(四)、綜上，本案事證明確，被告犯行堪以認定，應依法論科。
二、論罪科刑部分：
(一)、被告行為後，刑法第2條第1項於94年2月2日以華總一義字第
    09400014901號令修正公布，並自95年7月1日起施行；修正
    後刑法第二條第一項規定，已將新舊法律適用之「從新從輕
    」原則，改採「從舊從輕」原則，而此規定僅係規範行為後
    法律變更所生新舊法律比較適用之準據法，並非實體刑罰法
    律，自不生行為後法律變更之比較適用之問題，應逕行適用
    新法第2條第1項之規定，且：
１、刑法第30條關於幫助犯之規定，僅就文字修正，非屬法律變
    更，並無比較新舊法適用之問題，應適用裁判時有效之刑法
    第30條（最高法院95年度第二十一次刑庭會議紀錄）。
２、刑法第339條第1項之普通詐欺罪，法定刑為五年以下有期徒
    刑、拘役或科或併科一千元以下罰金，而修正後刑法施行法
    增訂第1條之1規定：「中華民國94年1月7日刑法修正施行後
    ，刑法分則編所定罰金之貨幣單位為新臺幣。94年1月7日刑
    法修正時，刑法分則編未修正之條文定有罰金者，自94年1
    月7日刑法修正施行後，就其所定數額提高為三十倍。但72
    年6月26日至94年1月7日新增或修正之條文，就其所定數額
    提高為三倍」，另刑法第33條第5款修正為：「主刑之種類
    如下：五、罰金：新臺幣一千元以上，以百元計算之」，是
    依修正後之法律，刑法第339條第1項普通詐欺罪所得科處之
    罰金刑最高為新臺幣三萬元、最低為新臺幣一千元；然依被
    告行為時之刑罰法律，即罰金罰鍰提高標準條例第1條前段
    規定之提高倍數十倍及修正前刑法第33條第5款規定之罰金
    最低額一元計算，該罪之罰金刑最高為銀元一萬元，最低額
    為銀元一元，若換算為新臺幣，最高額雖與新法同為新臺幣
    三萬元，然最低額僅為新臺幣三元。因此，比較上述修正前
    、後之刑罰法律，自以被告行為時關於科處罰金刑之法律較
    有利於被告。
３、第47條累犯規定：就累犯之適用，修正後刑法第47條雖增定
    第二項，並將第一項修正為受徒刑之執行完畢，或一部之執
    行而赦免後，五年以內「故意」再犯有期徒刑以上之罪者，
    為累犯，然因被告本案犯行屬故意犯罪，無論依據修正前後
    之規定，均將成立累犯，亦即修正後之規定並未較有利於被
    告，此部分仍應適用修正前刑法第47條規定。
４、修正後刑法第41條第1項前段關於得易科罰金之折算標準，
    由「得以一元以上三元以下折算一日」（此規定配合修正前
    罰金罰鍰提高標準條例第2條規定，就其原定數額提高為一
    百倍折算一日，則最高應以銀元三百元折算一日，經折算為
    新臺幣後，應以新臺幣九百元折算為一日），提高為「以新
    臺幣一千元、二千元或三千元折算一日」，並刪除「因身體
    、教育、職業、家庭之關係或其他正當事由，執行顯有困難
    」之條件。是以修正前刑法所定易科罰金之折算標準金額較
    低，自係修正前刑法較為有利。
５、綜合上述各條文修正前、後之比較，並依諸「新舊刑法關於
    刑之規定，雖同採從輕主義，係適用最有利於行為人之法律
    ，既曰法律，自較刑之範圍為廣，比較時應就罪刑有關之共
    犯、未遂犯、連續犯、牽連犯、結合犯以及累犯加重、自首
    減輕、暨其他法定加減原因、與加減例等一切情形，綜其全
    部之結果，而為比較，再適用有利於行為人之法律處斷」（
    參照最高法院24年上字第4634號判例要旨）及修正後刑法第
    2條第1項前段、後段規定之「從舊、從輕」原則，爰依整體
    比較結果，適用被告行為時之法律，即修正前刑法之相關規
    定，予以論處。
(二)、按刑法之幫助犯，係對於犯罪與正犯有共同之認識，而以幫
    助之意思，對於正犯資以助力，而未參與實施犯罪之行為者
    而言（75年度臺上字第1509號、84年度臺上字第5998號、第
    6475號、88年度臺上字第1270號判決參照）。是如未參與實
    施犯罪構成要件之行為，且係出於幫助之意思提供助力，即
    屬幫助犯，而非共同正犯。本件被告基於幫助之犯意，販賣
    其所有之金融機構存摺、提款卡予真實姓名、年籍不詳之成
    年人阿源使用，對告訴人施用詐術，致告訴人陷於錯誤，因
    而匯款至被告所提供之帳戶，是被告所為係參與詐欺取財罪
    構成要件以外之行為，且查無相當證據證明被告有參與詐欺
    犯行之構成要件，應認其所為係幫助犯而非正犯行為。核被
    告所為，係犯行為時刑法第339條第1項詐欺取財罪之幫助犯
    。被告幫助他人犯詐欺取財罪名，依刑法第30條第2項之規
    定，按正犯之刑減輕之。檢察官聲請簡易處刑書認為被告所
    為係犯刑法第30條第1項、第340條之幫助常業詐欺罪，起訴
    法條尚有未洽，應予以變更。被告有如事實欄所載之前科紀
    錄，有被告前案紀錄表附卷可稽，其於有期徒刑執行完畢後
    ，五年內再犯有期徒刑以上之罪，為累犯，應加重其刑；其
    幫助他人實行犯罪行為，應依同法第30條第2項規定，按正
    犯之刑減輕之，並與累犯之加重，先加後減之。
(三)、聲請簡易判決處刑意旨雖認被告交付如帳戶存摺、提款卡等
    物與阿源與詐欺集團之行為，尚另犯幫助洗錢罪嫌等語，然
    洗錢防制法為配合刑法刪除連續犯之規定，亦於95年5月30
    日經總統以華總一義字第09500075731號令修正公布，將常
    業詐欺罪自該法第3條所列舉洗錢罪行為客體規範之重大犯
    罪中刪除，並配合自95年7月1日起施行，足見常業詐欺罪已
    非洗錢防制法所規範之客體，況本案實施詐騙行為之正犯僅
    論以普通詐欺罪，業如前述，被告自無論以幫助洗錢罪之餘
    地，此外，復查無其他積極證據足認被告有何幫助洗錢犯行
    ，既不能證明其有此部分犯罪，本應就此部分為無罪之諭知
    ，惟因聲請簡易判決處刑意旨認被告此部分行為與上揭論罪
    科刑之犯罪事實間有想像競合犯之裁判上一罪關係，故不另
    為無罪之諭知。
(四)、本件聲請簡易處刑之臺灣板橋地方法院檢察署95年度偵字第
    13492號為被害人乙○○部分，於原審分案為95年度簡字第4
　  151號，並且於95年10月30日作成簡易判決書，被告上訴後
    由原審分案95年度簡上字第895號，並且於96年1月24日作成
    判決書。該判決將未聲請簡易處刑之臺灣板橋地方法院檢察
    署偵字第8339號被害人林義翔部分一併審酌。然查，臺灣板
    橋地方法院檢察署偵字第8339號被害人林義翔部分，係原審
    分案96年度易字第20號，該案於96年1月31日作成免訴之判
    決。而本件被告甲○○係基於幫助他人遂行詐欺取財犯罪之
    不確定故意，將其板信銀行、浮洲郵局之存摺、提款卡，售
    予姓名年籍不詳綽號阿源之成年男子使用，嗣阿源與詐騙集
    團成年成員詐騙林義翔匯款至甲○○浮洲郵局帳戶內，詐騙
    乙○○，匯款至甲○○之板信銀行帳戶內，是臺灣板橋地方
    法院檢察署偵字第8339號被害人林義翔部分與本件聲請簡易
    處刑之之臺灣板橋地方法院檢察署95年度偵字第13492號為
　　被害人乙○○部分，被告係以一行為販賣其板信銀行、浮洲
　  郵局之存摺、提款卡，為裁判上實質一罪，依據刑事訴訟法
    第267條規定，其販賣浮洲郵局之存摺、提款卡部分，為起
    訴效力所及，應併予審酌。
(五)、原審予被告論罪科刑固非無見，惟查：(一)、本件先後之被害
    人共有林義翔、乙○○二人，該詐騙集團係連續詐欺，則如
    原審判決之認定無誤即應屬於連續詐欺，然原審就此即有疏
    漏。(二)、本件聲請簡易處刑之臺灣板橋地方法院檢察署95年
    度偵字第13492號為被害人乙○○部分，於原審分案為95年
　　度簡字第4151號，且於95年10月30日作成簡易判決書，被告
  　上訴後由原審分案95年度簡上字第895號，並於96年1月24日
    作成判決書。該判決將未聲請簡易處刑之臺灣板橋地方法院
    檢察署偵字第8339號被害人林義翔部分一併審酌。然查，臺
    灣板橋地方法院檢察署偵字第8339號被害人林義翔部分，係
    原審分案96年度易字第20號，該案於96年1月31日作成免訴
    之判決。原審判決未於案由欄敘明以上二案件之聲請簡易處
    刑過程，亦未敘明何以得就被害人林義翔部分一併審酌，即
    有未洽。(三)、檢察官聲請簡易處刑書認為被告所為係犯刑法
    第30條第1項、第340條之幫助常業詐欺罪，原審判決認為被
    告係犯刑法第30條第2項、第339條第1項之之幫助詐欺罪，
　　然未記載應變更法條與適用刑事訴訟法第300條。(四)、被告
　　係參與詐欺取財罪構成要件以外之行為，已如前述，則該取
　  得被告所有之帳戶存摺、金融卡、印章與密碼之姓名年籍不
    詳綽號阿源成年男子與詐騙集團成年人成員，如何共同連續
    詐欺被害人林義翔、乙○○二人，自當為被告所不知，而卷
    內亦無證據足以證明被告知悉該詐騙集團共同連續對被害人
    林義翔、乙○○二人施詐之情，原判決卻認被告係基於幫助
    姓名年籍不詳綽號阿源成年男子與詐騙集團成年人成員共同
    連續實施詐欺取財之不確定犯意，提供其帳戶存摺、金融卡
    、印章與密碼幫助詐欺，而論以幫助共同詐欺罪，即與事實
    不符，自有違誤。以上原判決疏未詳查，容有未洽。被告上
　　訴未具理由，指摘原審判決雖無理由，但原判決既有上開可
  　議之處，自應撤銷改判。
(六)、爰審酌被告正值青壯，未思正職，竟貪圖私利，出售存摺、
    提款卡等予不法詐欺犯牟利，助長他人犯罪，非但增加被害
    人尋求救濟及治安機關查緝犯罪之困難，亦使不法詐欺犯得
    以順利掩飾其詐欺所得之財物，危害被害人財產安全及社會
    治安，且被告犯罪後並未賠償被害人之損失而未與被害人達
    成和解等一切情狀，量處有期徒刑肆月，並依據修正前刑法
    第41條第1項前段，罰金罰鍰提高標準條例第1條前段，廢止
    前罰金罰鍰提高標準條例第2條，現行法規所定貨幣單位折
    算新臺幣條例第2條之規定，諭知如易科罰金，以銀元佰
    元即新臺幣玖佰元折算壹日。
(七)、上訴人即被告經合法傳喚無正當之理由不到庭，且亦未在監
    執行，有送達證書與96年4月24日在監在押查詢申請表在卷
    可稽，爰不待其陳述，逕行判決，併此敘明。
據上論斷，應依刑事訴訟法第371條、第369條第1項前段、第364
條、第300條、第299條第1項前段，刑法第2條第1項前段、修正
前刑法第30條第2項、第339條第1項、第47條、第41條第1項前段
，罰金罰鍰提高標準條例第1條前段，廢止前罰金罰鍰提高標準
條例第2條，現行法規所定貨幣單位折算新臺幣條例第2條，判決
如主文。
本案經檢察官劉文水到庭執行職務。
中　　華　　民　　國　　96　　年　　5 　　月　　8 　　日
　　　　　　　　　刑事第十二庭  審判長法　官   蔡永昌
　　　　　　　　　　　　　　　　　    法　官   陳榮和
　　　　　　　 　 　　　　　　　　　　法　官   施俊堯
以上正本證明與原本無異。
檢察官如不服本判決，應於收受送達後十日內向本院提出上訴書
狀，其未敘述上訴之理由者並得於提起上訴後十日內向本院補提
理由書（均須按他造當事人之人數附繕本）。
被告不得上訴。
                                      書記官   孫佩琳
中　　華　　民　　國　　96　　年　　5 　　月　　8 　　日
附錄：本案論罪科刑法條全文
刑法第339條
意圖為自己或第三人不法之所有，以詐術使人將本人或第三人之
物交付者，處5年以下有期徒刑、拘役或科或併科1千元以下罰金
。
以前項方法得財產上不法之利益或使第三人得之者，亦同。
前二項之未遂犯罰之。
